【裁判字號】    98,易,1543
【裁判日期】    990316
【裁判案由】    詐欺
【裁判全文】
臺灣臺南地方法院刑事判決              98年度易字第1543號
公  訴  人  臺灣臺南地方法院檢察署檢察官
被      告  乙○○
上列被告因詐欺案件，經檢察官提起公訴（98年度偵字第9003號
）及移送併辦（台灣台北地方法院檢察署檢察官98年度偵字第19
294 號），本院判決如下：
    主  文
乙○○無罪。
    理  由
一、公訴意旨略以：被告乙○○能預見提供金融機構帳戶之存摺
    、密碼及金融卡予他人使用，有遭他人利用作為詐騙工具之
    可能，竟仍不違背其本意，基於幫助他人詐欺取財之未必故
    意，於民國98年4 月間，在不詳地點，將其向中華郵政股份
    有限公司柳營郵局所申辦之帳號00000000000000號帳戶（下
    稱系爭帳戶）之提款卡及密碼，交付給某真實姓名年籍不詳
    詐欺集團成員，以此方式幫助他人犯罪。嗣詐騙集團份子於
    取得上開帳戶後，即共同基於意圖為自己不法所有之犯意聯
    絡，於露天拍賣網站上刊登拍賣功學社KHST-33 自行車之訊
    息，適被害人丙○○於98年4 月23日下午4 時20分許瀏覽上
    開網站後，因有意購買該自行車，經聯絡後即依指示將買賣
    價金新臺幣（下同）16,000元匯款至上開乙○○之上開郵局
    帳戶內，因認被告涉有刑法第30條第1 項、第28條、第339
    條第1 項之幫助共同詐欺取財罪嫌云云。
二、按犯罪事實應依證據認定之，無證據不得認定犯罪事實。不
    能證明被告犯罪者，應諭知無罪之判決。刑事訴訟法第154
    條第2 項、第301 條第1 項分別定有明文。次按認定不利於
    被告之事實，須依積極證據，茍積極證據不足為不利於被告
    事實之認定時，即應為有利於被告之認定，更不必有何有利
    之證據。而認定犯罪事實所憑之證據，雖不以直接證據為限
    ，間接證據亦包括在內，然無論直接或間接證據，其為訴訟
    上之證明，須於通常一般之人均不致有所懷疑，而得確信其
    為真實之程度者，始得據之為有罪之認定，倘其證明尚未達
    到此一程度，而有合理之懷疑存在，致使無從為有罪之確信
    時，即應為無罪之判決（最高法院30年度上字第816 號、76
    年度臺上字第4986號判例意旨參照）。再按檢察官就被告犯
    罪事實，應負舉證責任，並指出證明之方法，刑事訴訟法第
    161 條第1 項定有明文。故檢察官對於起訴之犯罪事實，應
    負提出證據及說服之實質舉證責任。倘其所提出之證據，不
    足為被告有罪之積極證明，或其指出證明之方法，無從說服
    法院以形成被告有罪之心證，基於無罪推定之原則，自應為
    被告無罪判決之諭知（最高法院92年度臺上字第128 號判例
    意旨參照）。又按，刑事被告並無自證己罪之義務，其在訴
    訟上所為之辯解，只須達於對起訴事證提出合理質疑之程度
    為已足，檢察官如對被告所舉反證仍有爭執，即應依刑事訴
    訟法第161條規定積極舉證釋疑。被告等既堅決否認犯罪，
    檢察官所舉證據復不足以使法院產生有罪之心證，原判決因
    認被告等犯罪不能證明，於法尚無不合，最高法院97年度台
    上字第3099號判決意旨參照。依上開最高法院判例及判決意
    旨可知，基於被告無自證己罪之義務，被告對於檢察官所起
    訴之事證所為之辯解，只須使法院達於合理懷疑之程度即可
    ，檢察官如有爭執，即須依刑事訴訟法第161 條積極舉證，
    惟檢察官所舉證據如不足以使法院對被告產生有罪確信之心
    證，基於無罪推定之原則，法院即應為被告無罪判決之諭知
    。
三、本件公訴人認被告涉有上開犯行，無非係以前開事實有被告
    之供述、被告系爭郵局帳戶之開戶基本資料一份、交易明細
    資料、中華郵政股份有限公司98年9 月16日儲字第09800760
    08號函及所附客戶相關資料附件、證人即被害人丙○○於警
    詢之證述及其所提出之彰化銀行自動櫃員機交易明細表等資
    料等為其論據。
四、訊據被告就其有申請系爭帳戶及被害人丙○○有匯款16,000
    元至上開帳戶之事實固不爭執，惟堅決否認有幫助詐欺取財
    犯行，辯稱：伊所有之上開郵局帳戶存摺、提款卡物係於98
    年4 月7 日或8 日左右，放置於機車置物箱之中遺失，伊並
    未提供系爭帳戶作為詐欺集團犯罪之用，並無幫助詐欺之故
    意等語
五、程序事項（證據能力有無之認定）
    公訴人所提出之上開證據資料、方法及本院依職權函詢新營
    郵局之函覆資料，業經本院於99年3 月2 日公開審理之始，
    經評議後當庭宣示均具有證據能力，並載明於審判筆錄。
六、本院之判斷：
    按幫助犯之成立，必須行為人主觀上具有幫助之故意，客觀
    上具有幫助之行為。詳言之，必須行為人基於幫助正犯犯罪
    之意思，於行為前或實施中給正犯以精神上或物質上之助力
    ，而參與犯罪構成要件以外之積極或消極行為，以助成正犯
    犯罪之實施為要件。是本案之關鍵即在於被告是否有基於幫
    助詐騙集團詐騙金錢之犯意，將系爭帳戶之存摺、提款卡及
    密碼交付予詐騙集團使用？經查：
  (一)被告乙○○有申請系爭帳戶使用，又系爭帳戶嗣後被詐欺集
    團利用作為詐欺被害人丙○○之工具，致被害人丙○○陷於
    錯誤，而於98年4 月23日匯款16,000元入被告上開系爭帳戶
    之事實，為被告所不爭執，並有證人即被害人丙○○於警詢
    之指述、被害人丙○○轉匯之匯款單1 紙及被告申請之上開
    柳營郵局帳戶開戶基本資料、交易明細表各1 份附卷可參，
    是此部分之事實堪以認定。
  (二)公訴人認被告能預見其提供己有金融帳戶之存摺、密碼及金
    融卡供他人使用有遭他人利用作為詐騙工具之可能，卻仍提
    供帳戶存摺、密碼及金融卡予他人，故被告有幫助詐欺取財
    之未必故意等情，無非係以上開柳營郵局帳戶開戶資料、交
    易明細、被害人於警詢之證述及被害人之匯款執據等作為所
    憑之證據。然前開資料，至多僅能證明被告有申請開立上開
    柳營郵局帳戶，以及事後該等帳戶有為詐騙集團用以收受提
    領被害人匯款之事實，惟尚不能證明被告是否有將該等帳戶
    之存摺、提款卡及密碼交付他人，乃至有無幫助詐欺之犯意
    。
  (三)茲將本件被告於警詢、偵訊、本院之審理時之供述及證人即
    被告之父親甲○○於本院審理時之證述整理如下：
  1.被告於警詢中之供述：「（你有無申請中華郵政柳營郵局
    000000-0帳號使用？）有的」、「（你何時申請前述帳戶？
    做何使用？）時間太久忘了(經警方提示為94年9 月9 日)。
    是準備當兵時領薪水之用」、「（前述帳戶申請之後有無借
    給他人或販賣給他人使用？）都沒有」、「（該帳戶存摺、
    印鑑及提款卡目前在何處？）目前只剩印鑑還在我父親那，
    存摺及提款卡已經遺失了」、「（該帳戶存摺及提款卡如何
    遺失？有無向警方報案或向郵局掛失？）我大約於98年4 月
    7 或8 號左右，在臺南縣某處【地點我不知道】，將存摺及
    提款卡放在機車置物箱內，事隔2 -3天後在家裡發現不見了
    。都沒有」、「（據你所說遺失存摺及提款卡，為何未向警
    方報案或向郵局掛失？）我心裡想說帳戶內沒有錢，所以才
    沒去報案或掛失」、「（警方調閱該帳戶交易明細，發現該
    帳戶於98年4 月23、24日有數筆金額匯入你名下帳戶內又遭
    提領，是否為你所為？）不是我所做的。」、「（你有無在
    PCHOME網站刊登拍賣功學社KHST-33 自行車？）沒有」等語
    （見警卷第2頁至3頁）。
  2.被告於偵查中之供述：「（曾申請新營郵局的帳戶？）有申
    請」、「（新營郵局的帳戶你平時有在使用？）一直都沒有
    在用，二年沒有用了，我爸說當兵的時候可以用所以就申請
    了，但是還是沒有用到」、「（密碼？）不記得」、「（新
    營郵局的存摺、提款卡在何處？）遺失了，我是在98年4 月
    間，發現我放在機車置物箱的郵局存摺及提款卡不見了」、
    「（你的郵局帳戶根本沒有使用，為何將郵局存摺及提款卡
    放在機車置物箱？）因為我忘了我的密碼，我要測試一下是
    幾號，所以就將提款卡拿出去，因為存褶及提款卡是放在一
    起，所以就一起拿出去，我去柳營郵局測試密碼一次不對，
    我怕會被鎖就沒有再試，測完後我就將存摺及提款卡放在車
    子置物箱裡，沒有拿起來」、「（為何需要測試？）我快當
    兵了，我想說先問一下密碼，之前我當兵時他說要拿郵局的
    ，因為我之前當兵被驗退，軍方要求要複檢，複檢後才能確
    認要不要當兵，我爸說以後存錢也是要用帳戶，所以叫我去
    看看密碼到底可否使用」、「（除了上開帳戶資料遺失外，
    尚有其他東西遺失？）沒有，置物箱只有放提款卡、存摺、
    衣服」、「（為何別人可以知道你的密碼，用你的帳戶領錢
    ？）我不知道」、「（是否有去掛失？）沒有」、「（你老
    實說，存摺及提款卡交付何人？）我真的是不見了，裡面好
    像有夾一張身分證影本，我想說會不會別人拿那一張去郵局
    查密碼」、「（有沒有其他陳述？）我真的不知道怎麼會被
    詐騙集團拿去詐騙，我是真的不見了，而且因為裡面沒有錢
    ，所以我才沒有去掛失」等語（見偵卷98年度核交字第3791
    號卷宗頁23至24）。
  3.被告於本院審理中之供述：「（中華郵政股份有限公司新營
    郵局帳號:00000000000000號帳戶是否是你的？）是」、「
    （上問帳戶的存摺、提款卡、密碼都是你在保管、使用？）
    是」、「（你平常會用這本存摺去存錢和頜錢？）我之前辦
    郵局的戶頭是因為在外面打工要用到，我從來沒有去存錢和
    領錢」、「（這本郵局的存摺是何人去開戶的？）我爸爸」
    、「（當時你的父親去幫你開戶的目的為何？）我跟他說，
    我在外面如果要打工可以用」、「（什麼時候開戶的？）很
    久了，我不記得時間」、「（現在存摺和提款卡是否找到了
    ?）沒有」、「（你是否有去找過？）有」、「（如何找的
    ？）事情發生之後，我才去找有沒有放在摩托車裡面」、「
    （你所指的事情為何？）就是機車的鎖有被開過，我才發現
    不見了」、「（何時發現機車的鎖被開過?何時發現存摺、
    提款卡不見了？）台北的警察局調單來時，我去台北警察局
    ，警察跟我說這件事情，我才知道存摺不見了，後來我回家
    後，我有去找存摺，可是找不到。機車的鎖也是在我從台北
    警察局做完筆錄回家的時候發現的。」、「（你發現存摺不
    見之後，有無去掛失和報案？）當時警察已經凍結帳戶」、
    「（平常存摺、印章都放在那裡？）家裡面我的房問」、「
    （你剛才說辦存摺是要打臨工可以用，是否有用過？）沒有
    ，一方面是要順便當兵用的」、「（從辦完存摺之後，是否
    有使用過這本存摺和提款卡？）都沒有」、「（你剛才有說
    你4月時有去試密碼，如何試？）拿存簿和提款卡去柳營郵
    局，我是把提款卡夾在簿子裡面，到了郵局提款機放入提款
    卡，有按密碼兩次，都不對，我就不敢用，就把提款卡拿回
    來」、「（你要試密碼，為何要把存摺一起拿出去？）我是
    把提款卡放在存摺裡面，順便帶出去，印章沒有帶，現在在
    家裡」、「（存摺是否是你交給別人的？）不是，真的不見
    了」、「（你父親說他是把提款卡的密碼寫一張紙條，然後
    和存簿放在一起，是否如此？）放在提款卡的紙袋，後來我
    問我父親，他才跟我說的，上次開庭時，有問這件事情，後
    來我有問我父親，為什麼密碼會被人家拿出去」、「（你不
    是說提款卡跟簿子都放在你房間裡面，你在保管，你怎麼會
    不知道有紙條夾在簿子？）不知道，因為放卡的塑膠套有兩
    格」、「（你一開始試密碼有沒有問你父親密碼幾號？）有
    」、「（你父親說的密碼是幾號？）當時他說不知道，後來
    叫我去試，叫我說如果試兩次的話，就不要試了」、「（你
    現在知道提款卡的密碼是幾號？）我不知道」等語（見院卷
    99年3 月2 日審判筆錄頁12至17）。
  4.證人甲○○於本院審理時具結證稱：「（被告問：我當天是
    否有拿郵局存簿、提款卡出去？）有，我有看到，他跟我說
    ，我有跟他說，因為因為被告年紀未到，所以密碼是我去代
    用的，我跟他說，密碼忘記的話，第二次就不能用，提款卡
    就會被吃掉，所以我跟被告說，如果第一次不行的話，就要
    把提款卡拿回家，讓我想想密碼多少。（被告問：後來我是
    否有問你說密碼是否有抄在提款卡裡面，被夾著拿出去了？
    ）密碼是我去用的，所以被告不知道，我有把密碼寫在小紙
    條裡面，後來我才記得是紙條放在存摺裡面。」、「（你說
    你兒子拿存摺、提款卡出去，這是何時的事情？）忘記了，
    因為這是很久的事情，我接到傳票才知道有這件事情，我有
    跟被告說，應該要去郵局掛失。（你兒子拿存摺和提款卡出
    去做何事情？）因為當兵要用到郵局的存摺，他說要瞭解密
    碼是否正確，他問我說的時候，我也忘記了，我說我想想看
    ，我跟被告說，如果密碼不對，不要再試第二次，要把提款
    卡拿回家。」、「（你兒子是何時要去當兵？）存簿掛失的
    時候，被告已經當兵驗退回來，當兵應該是98年2 月。（你
    兒子去試密碼的時候，他已經當兵驗退回來了嗎？）是。」
    、「（你說你兒子有去當兵，軍中有匯錢到郵局?）有沒有
    匯錢我不知道，但是提款卡他有拿去軍中」、「（被告當兵
    多久?）入伍的日期我忘記了，不到一個月就被驗退了」、
    「（你剛才說，你有看到你兌子拿存簿出去，這是當兵之前
    還是驗退之後的事情?）是驗退以後的事情」、「（你兒子
    就已經有拿去軍中了，為何還需要試密碼?）因為被告還要
    再進去軍中」、「（你當天是否有看到被告拿什麼東西出去
    ?）被告說他要拿存簿出去試密碼」、「（當天是何時告訴
    你的?）日期我忘記了，但是被告有告訴我，差不多中午的
    時候說的」、「（被告當天回家以後，有跟你說什麼?）沒
    有，我當天晚上有跟被告說，簿子要歸位放好」、「（被告
    是否有跟你說簿子遺失了?）他跟我說，放在摩托車裡面，
    他會再去拿，我跟他說，放在摩托車裡面要記得拿起來，後
    來我就忘記問他了」、「（之後多久才知道被告的簿子遺失
    ?）是法院傳票來之後，說要去台北開庭，我才知道這個案
    子」、「（從存簿拿出去到去台北的警察局問庭，被告是否
    有跟你說過郵局存簿遺失的事情?）沒有」等語（見院卷第
    32頁反面至34頁）。
  (四)茲互核被告上開於警詢、偵查及本院審理中所為之供述，其
    前後所供互核尚屬一致，均供稱其所有之系爭帳戶存摺、提
    款卡係放置於機車置物櫃內遭竊，並非基於幫助詐欺故意而
    提供詐欺集團使用，核其所述遺失之情節、經過、推測遺失
    之地點，其細節陳述均大致相符，並與證人甲○○到庭具結
    證述情節亦大致相符，是被告上開所辯，尚非全然無據，是
    系爭存摺、提款卡是否如檢察官所起訴係由被告交付予詐騙
    集團成員使用，實尚有極大可懷疑之處。
  (五)公訴人雖以被告既然已忘記密碼，存摺及提款卡上亦無密碼
    之提示，他人縱持有該提款卡，亦無法得知密碼而為使用，
    且本件依中華郵政股份有限公司98年9 月16日儲字第098007
    6008號函及所附客戶相關資料附件可知該帳戶於98年4 月22
    日15時52分曾有至自動提款機執行查詢交易記錄，且如被告
    所供系爭帳戶存摺、密碼係遺失為真，被告理應去郵局申請
    掛失，惟被告均未辦理，足見被告所辯不足採信，而認系爭
    存摺、密碼應係被告所交付予詐騙集團使用等語，惟依證人
    甲○○上開所證其似有將密碼寫在小紙條裡面，並放置於提
    款卡塑膠套內，則竊得提款卡之人因而能得知密碼而使用，
    亦非全無可能；再者被告於發現系爭存摺遺失後是否有辦理
    掛失抑或報警，要與個人對於金融帳戶注意、管理之細心程
    度高低有異，依被告所供因認其內並無何款項，而未注意申
    辦，亦屬可能，況證明被告犯罪，需有積極證據，已如前述
    ，尚不能僅以被告未掛失或前後所供不一，即得推論被告有
    將系爭帳戶存摺及密碼交付他人作為犯罪工具，此部分仍須
    有積極證據始得為認定，且基於被告無自證己罪之義務，亦
    不能僅以被告辯詞不足採信，遽而認定其確實有基於幫助詐
    欺之故意而交付系爭帳戶予詐欺集團成員。
七、綜上所述，本件並無充分、積極證據足資證明被告有將其所
    有系爭帳戶之存摺、提款卡交付予詐欺集團使用，自難僅憑
    上開帳戶為被告所申請，及被害人丙○○於警詢中之證述、
    彰化銀行自動櫃員交易明細表、中華郵政客戶歷史交易清單
    、開戶申請資料等證據，遽認被告成立幫助詐欺取財罪。是
    本件尚未達到通常一般之人均不致有所懷疑，而得確信其為
    真實之程度者，而有合理之懷疑存在，致無從為被告涉有上
    開犯行之確信，揆諸前述說明，被告被訴上開罪名不能證明
    ，依法應為無罪判決之諭知。
八、退併辦部分（台灣台北地方法院檢察署檢察官98年度偵字第
    19294 號）：
  (一)併辦意旨詳如台灣台北地方法院檢察署檢察官98年度偵字第
    19294 號併辦意旨書所載（如附件）。
  (二)然查：
    本案起訴部分既經諭知無罪，業如上述，是併案事實與本案
    即不生事實上一罪或裁判上一罪關係，自無從併案審理，應
    退由檢察官另為適當之處理，併予敘明。
據上論斷，應依刑事訴訟法第301 條第1 項，判決如主文。
本案經檢察官丁○○到庭執行職務。
中    華    民    國    99    年    3     月    16    日
                  刑事第二庭  審判長法  官  蘇義洲
                                    法  官  黃瑪玲
                                    法  官  童來好
以上正本證明與原本無異。
如不服本判決應於收受本判決後10日內向本院提出上訴書狀，並
應敘述具體理由。其未敘述上訴理由者，應於上訴期間屆滿後20
日內向本院補提理由書狀（均須按他造當事人之人數附繕本）「
切勿逕送上級法院」。
                                    書記官  柯貞如
中    華    民    國    99    年    3     月    16    日

司法院資訊處製作；財團法人民間司法改革基金會備份。
